【裁判字號】    97,訴,449
【裁判日期】    970828
【裁判案由】    證券交易法
【裁判全文】
臺北高等行政法院判決
                                     97年度訴字第00449號
                              .
原      告  甲○○
訴訟代理人  李慧珠  律師
            孫  寅  律師
被      告  行政院金融監督管理委員會
代  表  人  陳樹 （主任委員）
訴訟代理人  乙○○
            丙○○
上列當事人間因證券交易法事件，原告不服行政院中華民國96年
12月20日院臺訴字第0960094776號訴願決定，提起行政訴訟。本
院判決如下：
    主  文
原告之訴駁回。
訴訟費用由原告負擔。
    事  實
一、事實概要：緣磐英科技股份有限公司（下稱磐英公司）未依
    證券交易法第36條第1 項規定，於民國（下同）96年上半年
    度營業終了後2 個月內公告申報96年上半年度財務報告，原
    告為該公司行為之負責人，被告乃依同法第178 條第1 項第
    4 款及第179 條規定，以96年9 月19日金管證6 罰字第0960
    0520306 號裁處書（下稱原處分）處原告罰鍰新臺幣（下同
    ）24萬元。原告不服，向行政院提起訴願，遭決定駁回後，
    遂向本院提起本件行政訴訟。
二、兩造聲明：
  (一)原告聲明：
    1.原處分及訴願決定均撤銷。
    2.訴訟費用由被告負擔。
  (二)被告聲明：
    1.駁回原告之訴。
    2.訴訟費用由原告負擔。
三、兩造之爭點：
  (一)原告主張之理由：
    1.原處分及訴願決定誤以原告為證券交易法第179 條所謂之
      「為行為之負責人」，顯有重大違誤：
      (1)證券交易法第179 條所指「為行為之負責人」，應指從
        事違章行為之法人之「董事長本人」而言，而非指「董
        事長之代理人」：
        按證券交易法第179 條規定：「法人違反本法之規定
          者，依本章各條之規定處罰其為行為之負責人」。是
          證券交易法就法人違反該法所設之罰則，其裁罰對象
          自應為「從事該違反行為之負責人」甚明。就此，鈞
          院89年度訴字第806 號判決亦認：證券交易法第179
          條所謂之「為行為之負責人」，應係指從事違章行為
          之法人「登記上之負責人」而言（參附件3 ）。
        次按公司法第208 條第3 項後段規定：「……。董事
          長請假或因故不能行使職權時，由副董事長代理之；
          無副董事長或副董事長亦請假或因故不能行使職權時
          ，由董事長指定常務董事1 人代理之；其未設常務董
          事者，指定董事1 人代理之；董事長未指定代理人者
          ，由常務董事或董事互推1 人代理之。」基此，倘公
          司之董事長因故無法行使職權，且未指定代理人者，
          雖得依前開規定由董事互推1 人「代理」，惟受推選
          之董事仍僅係「代理」董事長行使職權，原董事長之
          身分及資格均未受影響。
        再按民法第103 條第1 項規定：「代理人於代理權限
          內，以本人名義所為之意思表示，直接對本人發生效
          力。」益見，董事長代理人所為行為，其法律效力係
          歸諸於董事長本人，相關後續之法律責任自當仍由董
          事長本人負擔。
        綜上可知，公司之董事長因故無法執行職務，而由其
          代理人代行，則證券交易法第179 條所謂之「為行為
          之負責人」，應指從事違章行為之法人「名義上之負
          責人」，即「董事長本人」，而非「董事長代理人」
          。蓋證券交易法實係課予該公司之董事長本人從事申
          報、公告行為之義務，至於該董事長之代理人，雖代
          理負責人執行職務，惟代理人基於代理職權所為之任
          何行為，其法律效果俱應歸諸於董事長本人，後續之
          法律責任，更應係歸屬於董事長本人，而非代理人甚
          明。是以，證券交易法第179 條所指「為行為之負責
          人」，應指從事違章行為之法人之「董事長本人」而
          言，而非指「董事長之代理人」，至屬明確。
      (2)經查，原告僅係磐英公司董事長之代理人，非屬證券交
        易法第179 條所謂之「為行為之負責人」甚明：
        經查，磐英公司董事長雖因案羈押而無法行使職權，
          且無法指定代理人，並經磐英公司董事互推原告代理
          董事長行使職權，惟磐英公司董事長迄今仍未曾變更
          ，此有磐英公司基本資料查詢結果可稽，磐英公司之
          負責人自仍應為該公司之董事長甚明。
        是以，原告既非係磐英公司登記上之負責人，僅係代
          理董事長行使職權，自非證券交易法第179 條所謂之
          「為該行為之負責人」，原處分及訴願決定誤以原告
          為「為行為之負責人」，即有重大違誤，殊難維持。
    2.縱謂原告為證券交易法第179 條所指之「為行為之負責人
      」，惟原告就磐英公司之違章行為，實無過失可言，依法
      自不應予處罰：
      (1)按行政罰法第7 條第1 項規定：「違反行政法上義務之
        行為非出於故意或過失者，不予處罰。次按「民國94年
        公布行政罰法後，對於行為人主觀責任條件之具備，始
        有明確之規定，可見於該法第7 條第1 項：『違反行政
        法上義務之行為非出於故意或過失者，不予處罰。』雖
        尚未達到刑法第12條及德國違反秩序罰法第10條規定之
        以『故意為原則，過失為例外』之嚴格要求，然已係較
        以往進步，對於人民權益之保障有相當提升。從此，行
        政機關仍須以人民有故意或過失，始得予以裁處行政罰
        。同時，不得再任意以『推定過失』之方式，將無過失
        之舉證責任交由行為人負擔，而需由行政機關本身負起
        證明行為人有故意或過失之責任。」此有學者洪家殷之
        論述可稽（詳附件4 ）。亦即，行政罰法既已明文採取
        「過失責任主義」，行政機關即應證明受裁罰之人民有
        其過失存在，否則即不得處罰。並且，行政機關亦不得
        僅憑「人民違反作為義務」，即率爾推定人民為過失，
        而應具體證明人民就其違章行為確有過失，方得依法裁
        罰之。
      (2)至於何謂「過失」，行政罰法固無明文，惟參照刑法第
        14條第1 項規定「行為人雖非故意，但按其情節應注意
        ，並能注意，而不注意者，為過失」可知，行為人之「
        過失責任」實應以行為人具備「注意能力」為前提要件
        。是則，倘行為人就違章行為之發生，並無注意能力，
        進而亦無從防免其違章行為之發生，即不得令行為人就
        該違章行為負擔過失責任，始稱公允。
      (3)縱謂原告為證券交易法第179 條所指之「為行為之負責
        人」，惟查，原告實無任何過失可言，依行政罰法前開
        規定及學者見解，自不得對原告裁罰：
        如前所述，原告係因磐英公司董事長蕭文隆突於96年
          8 月8 日遭臺灣板橋地方法院（下稱板橋地院）裁定
          收押禁見，無法親自執行職務，遂由該公司董事會於
          同年月17日推選為「董事長代理人」，代理董事長蕭
          文隆執行職務。
        然而，原告於接任前揭「董事長代理人」職務前，對
          磐英公司之實際財務情形毫無所悉，復因董事長蕭文
          隆遭羈押禁見，致無法與外界溝通、聯繫，進而導致
          原告全無任何與董事長蕭文隆辦理業務交接之可能。
        尤以，原告接任董事長代理人職務之時，磐英公司員
          工（尤其負責編製報表之財務部門）已接近全數離職
          ，原為磐英公司查帳、簽證之勤業眾信會計師事務所
          ，隨後亦不再續任原職。在此情形之下，於96年8 月
          17日始接任「董事長代理人職務」，且對磐英公司之
          財務狀況毫無所悉之原告，根本無從於短時間之內為
          磐英公司覓得願為該公司查核財務情形之新任會計師
          ，並依據證券交易法規定為相關之申報、公告行為。
          換言之，縱謂原告為證券交易法第179 條所謂之「為
          行為之負責人」，惟原告對於磐英公司違反證券交易
          法之違章行為公告相關資訊之義務，實毫無注意並避
          免使其發生之能力可言。
        況且，在對磐英公司財務情形毫無所悉之情況下，原
          告縱使勉強依照證券交易法所定期限申報相關資訊，
          其申報資訊內容之正確性及合法性，均堪嚴重質疑，
          如造成報表不實之情事，則反適更加危及證券交易市
          場之秩序，此亦顯非證券交易法課予磐英公司及其負
          責人申報財務資訊義務之立法初衷。
        綜上可知，原告對於防止或避免磐英公司違反證券交
          易法之違章行為，既無任何防止或避免其發生之能力
          ，故縱謂其屬證券交易法第179 條所謂之「為行為之
          負責人」，被告亦不得僅憑磐英公司之違章行為，即
          率爾認定原告應受裁罰。實則，原告對前揭違章行為
          既無避免使其發生之能力，自不得令其負擔「過失責
          任」，依行政罰法前揭規定本不應處罰原告。詎原處
          分及訴願決定竟未遑深究，率斷認定原告應受裁罰，
          顯有重大違誤。
    3.況且，磐英公司之股票自「96年5 月4 日」即經板橋地院
      裁定停止交易，是訴願決定指稱磐英公司之違章行為，將
      影響證券市場之公正性與公平性，尚與實情有間：
      (1)經查，訴願決定稱：「證券交易法第36條之立法意旨，
        係基於證券市場具有資訊不對稱之特性，亦即公司經營
        者相對於一般投資大眾擁有更多公司財務業務相關資訊
        ，投資大眾唯有透過財務報告始可瞭解公司過去之財務
        狀況及經營績效，如不及時充分公開，將影響證券市場
        之公平性及公正性」云云。
      (2)惟查，磐英公司之股票早於96年5 月4 日即經板橋地院
        96年度整聲字第1 號民事裁定，裁定「禁止轉讓」轉讓
        在案（原證2-1 號、原證2-2 號）。因此，磐英公司之
        股票實際上本無從於證券市場上流通，訴願決定所謂之
        投資大眾，實際上亦無從於證券市場上購得該公司之股
        票。是以，訴願決定泛稱磐英公司之違章行為將影響證
        券市場之公平性及公正性云云，尚實情有間。
      (3)另查，證券交易法課予公開發行股票之公司應揭露其財
        務資訊之義務，其立法目的既係在於保障投資大眾之權
        益，則對於已停止交易之磐英公司而言，既無任何人得
        於「停止交易」期間自「證券市場」上購得磐英公司之
        股票，則證券交易法前開規定所欲保障之法益，即難謂
        有因磐英公司前開違章行為而遭侵害之情。是以，被告
        實未為詳查並斟酌前情，即遽論原告應受處罰，亦顯有
        違誤。
    4.被告於裁處前未依法給予原告陳述意見之機會，亦屬重大
      違誤：
      (1)按行政罰法第42條前段規定：「行政機關於裁處前，應
        給予受處罰者陳述意見之機會。」次按行政程序法第10
        2 條規定：「行政機關作成限制或剝奪人民自由或權利
        之行政處分前，…應給予該處分相對人陳述意見之機會
        。……」
      (2)經查，被告未於裁處原告前給予原告陳述意見之機會，
        致使被告對於原告臨危授命、受磐英公司董事推選為「
        董事長代理人」之情形，以及磐英公司停止交易等情，
        均未為斟酌。此顯與前開規定相違，足見原處分除有實
        質上之重大違誤外，其作成程序亦與法律明訂應踐行之
        程序相悖，並侵害原告權益甚深，尚請惠予撤銷原處分
        ，以維法制。
  (二)被告主張之理由：
    1.按證券交易法第36條第1 項第1 款規定：「已依本法發行
      有價證券之公司，應於每營業年度終了後4 個月內公告並
      向主管機關申報，經會計師查核簽證、董事會通過及監察
      人承認之年度財務報告。其除經主管機關核准者外，並依
      左列規定辦理：一、於每半營業年度終了後2 個月內，公
      告並申報經會計師查核簽證、董事會通過及監察人承認之
      財務報告。……」第178 條第1 項第4 款規定：「有下列
      情事之一者，處新臺幣24萬元以上240 萬元以下罰鍰：…
      …四、發行人、公開收購人、證券商、證券商同業公會、
      證券交易所或第18條第1 項所定之事業，於依本法或主管
      機關基於本法所發布之命令規定之帳簿、表冊、傳票、財
      務報告或其他有關業務之文件，不依規定製作、申報、公
      告、備置或保存。」第179 條規定：「法人違反本法之規
      定者，依本章各條之規定處罰其為行為之負責人。」
    2.有關原告訴稱並非磐英公司為行為之負責人乙節：
      (1)查磐英公司登記之負責人蕭文隆因案經板橋地院裁定於
        96年8 月8 日收押，羈押期間為96年8 月8 日起至96年
        12月8 日止（附證3 ），經核磐英公司董事會依公司法
        第208 條第3 項規定，於96年8 月17日召開臨時董事會
        決議推選原告代理董事長及總經理職務，此有磐英公司
        96年8 月20日重大訊息之詳細內容可稽（附證4 ），足
        資證明原告確係於該期間實際負責磐英公司業務執行之
        人。另依公司法第8 條第1 項規定「公司負責人，在股
        份有限公司為董事」，經查原告係磐英公司法人董事元
        誠投資股份有限公司指派行使董事職務之人（附證5 ）
        ，磐英公司未依規定期限公告申報96年上半年度財務報
        告，被告依證券交易法第178 條第1 項第4 款及第179
        條規定處罰該公司為行為之負責人即原告，洵屬有據。
      (2)證券交易法第179 條所稱「為行為之負責人」，係指應
        對公司違規行為負責之人，即實際負責公司業務執行之
        人，代理負責人若實際負責公司業務之執行，即應對公
        司違規行為負責，與民法第103 條「代理人於代理權限
        內，以本人名義所為之意思表示，直接對本人發生效力
        」之法律效果，自有所不同。
    3.原告所訴磐英公司員工已接近全數離職、會計師不再續予
      查核簽證，就磐英公司之違規行為無過失云云，依規定財
      務報表之編製係公司管理階層之責任，磐英公司未依規定
      期限編製財務報表並完成公告申報，應歸責於該公司。按
      證券市場具有資訊不對稱之特性，亦即公司經營者相對於
      一般投資大眾擁有更多公司財務業務相關資訊，投資大眾
      唯有透過財務報告始可瞭解公司過去之財務狀況及經營績
      效，如不及時充分公開，將影響證券市場之公平性及公正
      性，磐英公司96年上半年度財務報告原應於96年8 月31日
      前公告申報，該公司未依規定辦理，顯違反公告申報財務
      報告之義務，就客觀條件而言已涉及過失，被告對原告處
      以罰鍰24萬元，應屬允當。
    4.原告所訴磐英公司股票已停止交易，其違規行為並無重大
      影響云云，按磐英公司股票雖經財團法人中華民國證券櫃
      檯買賣中心於96年5 月8 日公告停止交易及96年9 月10日
      公告繼續停止交易，惟行為時該公司仍為上櫃公司，且其
      財務報告為投資人投資該公司有價證券之主要參考依據，
      除必須符合可靠性、公開性外，尚須具時效性，使投資人
      即時了解公司之現狀與未來，磐英公司前揭財務報告未依
      規定期限公告申報，致公司眾多股東無法及時、充分知悉
      公司財務狀況及經營結果，情節嚴重，原告所訴顯係辯辭
      ，核不足採。
    5.原告所訴未給予其陳述意見之機會乙節，按行政罰法第42
      條第6 款規定：「行政機關於裁處前，應給予受處罰者陳
      述意見之機會，但有下列情形之一者，不在此限：……六
      、裁處所根據之事實，客觀上明白足以確認。」查磐英公
      司未依規定期限公告申報96年上半年度財務報告之事實，
      客觀上明白足以確認，故被告未給予陳述意見之機會，於
      法有據。
    6.有關原告申請調閱板橋地院相關卷證乙節，經查磐英公司
      並未以財務資料遭板橋地院扣押事由，向被告申請延期公
      告申報96年上半年度財務報告，又查磐英公司原未依規定
      期限公告申報96年上半年度財務報告，經被告以96年9 月
      19日金管證6 字第0960052030號及96年12月5 日金管證6
      字第0960068580號函催報後，已於96年12月21日補行公告
      申報，經電洽板橋地院了解，該院前扣押之資料目前尚未
      發還磐英公司，足證磐英公司在資料遭板橋地院扣押之情
      形下，仍可完成其96年上半年度財務報告之編製。
    理  由
一、本件訴訟程序進行中，被告之代表人已由胡勝正變更為陳樹
    ，此有總統97年6 月30日華總一禮字第09700114011 號令在
    卷可按，茲由新任代表人具狀聲明承受訴訟，核無不合，應
    予准許。
二、按證券交易法第36條第1項第1款規定：「已依本法發行有價
    證券之公司，應於每營業年度終了後4個月內公告並向主管
    機關申報，經會計師查核簽證、董事會通過及監察人承認之
    年度財務報告。其除經主管機關核准者外，並依左列規定辦
    理：一、於每半營業年度終了後2個月內，公告並申報經會
    計師查核簽證、董事會通過及監察人承認之財務報告。……
    」第178條第1項第4款規定：「有下列情事之一者，處新臺
    幣24萬元以上240萬元以下罰鍰：……四、發行人、公開收
    購人、證券商、證券商同業公會、證券交易所或第18條第1
    項所定之事業，於依本法或主管機關基於本法所發布之命令
    規定之帳簿、表冊、傳票、財務報告或其他有關業務之文件
    ，不依規定製作、申報、公告、備置或保存。」第179條規
    定：「法人違反本法之規定者，依本章各條之規定處罰其為
    行為之負責人。」
三、本件被告以原告為磐英公司之代理董事長，未於96年上半年
    度營業終了後2 個月內公告申報96年上半年度財務報告，原
    告為該公司行為之負責人，乃依同法第178條第1項第4款及
    第179條規定，以96年9月19日金管證6罰字第0960 0520306
    號裁處書處原告罰鍰24萬元，業已提出裁處書(原處分卷)、
    「原告經磐英公司臨時董事會推選擔任該公司代理董事長及
    總經理，自96年8月16日生效」之公司當日重大訊息公告(本
    院卷55頁)為證。原告不爭其為該公司之代理董事長兼總經
    理及未於法定期間內申報及公告財務報告，惟主張：
    (1)其非證券交易法第179條規定之行為負責人，行為負責人
       應係受刑事羈押之原董事長蕭文隆。
    (2)縱認原告為行為負責人，其對公司未依法公告申報財務
       報告亦無過失責任。
    (3)磐英公司股票自96年5月4日起經板橋地院裁定停止交易
       ，故無所謂影響證券市場之投資大眾權益問題存在。
    (4)被告在裁罰前並未給予原告陳述意見之機會，程序上有
       瑕疵。
四、查磐英公司登記之負責人蕭文隆因案經板橋地院裁定於96年
     8月8日收押，羈押期間為96年8月8日起至96年12月7日止，
    磐英公司董事會遂依公司法第208條第3項規定，於96年8月
    17日召開臨時董事會決議推選原告代理董事長及總經理職務
    ，有板橋地方法院刑事裁定、磐英公司96年8月20日重大訊
    息之詳細內容在本院卷54、55頁可稽。而證券交易法第36條
    第1項第1款規定每半營業年度終了2個月內應公告及申報財
    務報告，亦即在96年8月31日前應公告申報財務報表，足見
    原告確係作為義務發生時，實際負責磐英公司業務執行之人
    ，自為證券交易法第179條所稱「為(或應為)行為之負責人
    」。原登記負責人蕭文隆因案羈押，事實上無法執行業務，
    被告認原告應對公司未辦理申報及公告財務報告之違章行為
    負責，並無違誤。至於民法第103條「代理人於代理權限內
    ，以本人名義所為之意思表示，直接對本人發生效力」之規
    定，乃係就代理人為本人與第三人作成之私法法律關係之效
    果，所為之規範，與本件為行政法上義務之違反，應由義務
    發生時，實際負責人為處罰之對象，係屬二事。
五、至於原告主張員工多數離職，會計師不再續予查核簽證等情
    ，縱屬實在，亦屬該公司內部管理問題，尚不能因此免除其
    公法上之義務(遵期公告並申報財務報告)。何況證券交易法
    第36條第1項第1款規定：「已依本法發行有價證券之公司‧
    ‧‧其除『經主管機關核准』者外，並依左列規定辦理：一
    、於每半營業年度終了後2個月內，公告並申報經會計師查
    核簽證、董事會通過及監察人承認之財務報告。……」，足
    見此一制度本來即對有正當理由無法遵期公告或申報財務報
    告之情形，設計了申請主管機關准予延期之機制。原告既未
    曾申請主管機關核准延期公告申報，自應依法遵期公告申報
    ，其事後始主張遵期公告申報有事實上之困難，尚不能解免
    違章責任。
六、磐英公司股票自96年5月4日起雖經經板橋地院裁定自牌示日
    起停止交易90日(96年度整聲字第1號─本院卷34頁)，同年
    7月31日又裁定自8月6日起延長(停止交易)90日(本院卷36頁
    ) ，固有裁定書附卷可考。惟查磐英公司仍係上櫃公司，其
    上半年財務報告為投資大眾甚至債權人、債務人有關該公司
    可否投資，應否與之交易，及如何交易之重要參考依據，公
    開、可靠、即時之財務報告為該公司之義務，何況其被限制
    之時期僅至96年11月3 日為止，在下半年報公告前，上半年
    報仍為投資大眾及利害關係人之主要參考依據，原告以其被
    暫時性的限制股票交易，而主張無所謂影響證券市場之投資
    大眾權益問題存在，亦無可採。
七、又被告在裁罰前雖未給予原告陳述意見之機會，惟按行政罰
    法第42條第6款規定：「行政機關於裁處前，應給予受處罰
    者陳述意見之機會，但有下列情形之一者，不在此限：……
    六、裁處所根據之事實，客觀上明白足以確認。」查磐英公
    司未依規定期限公告申報96年上半年度財務報告之事實，客
    觀上明白而足以確認，故被告未給予陳述意見之機會，程序
    上難謂有瑕疵。
八、綜上所述，原處分以被告違反證券交易法第36條第1項規定
    ，而依同法第178條第1項第4款及第179條予以處罰，於法並
    無不合，訴願決定遞予維持，亦無違誤，原告之主張並無理
    由，應予駁回。
據上論結，本件原告之訴為無理由，爰依行政訴訟法第98條第1
項前段，判決如主文。
中    華    民    國    97    年    8     月    28    日
                    臺北高等行政法院第五庭
                              審判長法  官  張瓊文
                                    法  官  王碧芳
                                    法  官  蕭忠仁
上為正本係照原本作成。
如不服本判決，應於送達後20日內向本院提出上訴狀並表明上訴
理由，如於本判決宣示後送達前提起上訴者，應於判決送達後20
日內補提上訴理由書（須按他造人數附繕本）。
中    華    民    國    97    年    8     月    28    日
                                    書記官  吳柏洲


司法院資訊處製作；財團法人民間司法改革基金會備份。
